【裁判字號】    97,訴,2414
【裁判日期】    970303
【裁判案由】    撤銷贈與
【裁判全文】
臺灣臺中地方法院民事判決  97年度訴字第2414號
原告        彰化商業銀行股份有限公司
                      統一編號.
法定代理人  陳淮舟
訴訟代理人  丙○○
參加人      臺灣銀行股份有限公司
法定代理人  己○○
訴訟代理人  甲○○
複代理人    丁○○
被告        戊○○
訴訟代理人  盧永盛  律師
複代理人    施雅芳  律師
被告        乙○○
上當事人間撤銷贈與事件，本院於98年2月17日言詞辯論終結，
判決如下：
    主      文
確認被告戊○○就附表所示之不動產，於民國九十七年八月四日
所為無償贈與被告乙○○之債權、物權行為均不存在。
被告乙○○就附表所示之不動產，於民國九十七年八月四日經台
中縣豐原市地政事務所收件字號０九七年豐登字第一０八七００
號所為之所有權移轉登記，應予塗銷。
訴訟費用新台幣貳萬參仟捌佰陸拾玖元、參加訴訟費用新台幣壹
仟元均由被告負擔。
    事實及理由
壹、兩造之聲明：
  一、原告：
      (一)先位聲明：
        確認被告戊○○就附表所示之不動產，於民國（下同）
        97 年8月4日所為無償贈與被告乙○○之債權、物權行
        為均不存在。
        備位聲明：
        被告戊○○就附表所示不動產，於97年8月4日所為無償
        贈與被告乙○○之債權、物權行為，均應予撤銷。
      (二)被告乙○○就附表所示之不動產，於97年8月4日經台中
        縣豐原市地政事務所收件字號097年豐登字第108700號
        所為之所有權移轉登記，應予塗銷。
      (三)訴訟費用由被告連帶負擔。
  二、參加人：同原告。
  三、被告：(一)原告之訴均駁回。(二)訴訟費用由原告負擔。
貳、原告起訴主張：訴外人劦陞健康生技股份有限公司（下稱劦
    陞公司）以被告戊○○、訴外人柳挪威為連帶保證人，於97
    年3月27日起陸續向原告借款共計新台幣（下同）21,500,00
    0元。上述借款自97年8月份起即未依約繳納本息，劦陞公司
    並於同年8月15日經臺灣票據交換所公告列為拒絕往來戶，
    目前尚積欠原告本金19,644,444元，及自97年8月3日起之利
    息、違約金。詎被告戊○○為避免名下之財產遭強制執行，
    而於97年6月13日，將附表所示之不動產無償贈與予其妻即
    被告乙○○，復於同年8月4日以夫妻贈與為原因，移轉登記
    為被告乙○○所有，上開無償贈與及所有權移轉登記之行為
    均屬通謀而為虛偽之意思表示，依法無效，爰先位請求確認
    為不存在；此部分如認先位之主張無理由，則上開無償贈與
    行為及所有權移轉登記行為亦屬詐害之行為，爰備位請求予
    以撤銷；並代位行使被告戊○○之所有權妨害排除請求權，
    及民法第244條第4項之回復原狀請求權，請求被告乙○○將
    聲明第2項所示之移轉登記塗銷等語。
參、參加人為輔助原告而具狀聲請參加本件訴訟，除陳稱劦陞公
    司以被告戊○○為連帶保證人向參加人借款42,000,000元，
    自97年7月22日起未依約償還本息，迄今尚欠本金17,418,14
    7元及利息、違約金等外，其餘主張及陳述與原告略同。
肆、被告則以：劦陞公司係原告借款之主債務人，該公司屆期未
    能清償，原告應先向劦陞公司請求清償，且其借款時已提供
    抵押物為擔保，如未能清償，原告應拍賣抵押物以受償。又
    被告戊○○因經營劦陞公司而於系爭不動產登記之前，分別
    於96年7月9日、96年8月8日、96年8月8日向乙○○借款500,
    000元、784,000元、1,040,000元，並於97年8月13日向乙○
    ○借款500,000元；另被告戊○○向國華人壽以保單質借783
    ,642 元，及97年8月1日向劦陞公司以信用卡刷卡購買貨品
    之125,000元，為清償上開質借款及信用卡款，而於97年9月
    5日向被告乙○○借用現金910,000元。以上合計被告戊○○
    向被告乙○○借款3,734,000元。被告戊○○為償還上開借
    款，雖以贈與附表所示不動產（公告總價額2,304,048元）
    之形式辦理所有權移轉登記，但實際上係作價出賣該不動產
    予被告乙○○，旨在減少被告戊○○對被告乙○○之所負之
    債務，並非無償之行為等語，資為抗辯。
伍、經查：
  一、被告乙○○經合法通知，未於言詞辯論期日到場，核無民
      事訴訟法第386條所列各款情形，爰依原告之聲請，由其
      一造辯論而為判決。又當事人喪失訴訟能力或法定代理人
      死亡或其代理權消滅者，訴訟程序在有法定代理人或取得
      訴訟能力之本人，承受其訴訟以前當然停止；惟有訴訟代
      理人者不適用之；另承受訴訟人，於得為承受時，應即為
      承受之聲明；民事訴訟法第170、173及第175條第1項分別
      定有明文。本件原告之法定代理人已變更為陳淮舟，經變
      更後之法定代理人聲明承受訴訟，並提出97年12月12日彰
      秘文字第0970024508號彰化商業銀行函為證，經核與前開
      規定相符，應予准許。再訴狀送達後，原告不得將原訴變
      更或追加他訴，但不甚礙被告之防禦及訴訟之終結者，不
      在此限。民事訴訟法第255條第1項第7款定有明文。本件
      原告原起訴先位聲明：「(一)確認被告戊○○就附表所示不
      動產，於民國97年8月4日所為無償贈與被告乙○○之行為
      ，應與撤銷。(二)被告乙○○就前開所示不動產，於97年8
      月4日經台中縣豐原市地政事務所收件字號097年豐登字第
      108700號所為之所有權移轉登記，應予塗銷」，嗣言詞辯
      論時，變更其聲明如前揭原告訴之聲明欄所示，核其前後
      主張訴之原因事實，均係因應被告等訴訟中主張附表所示
      之不動產所有權移轉行為並非無償所為之主張，上開追加
      之訴，被告戊○○無異議而逕為本案之言詞辯論，且本院
      認依前揭規定，原告追加之訴亦應予准許。
  二、以下之事實為兩造所不爭，本院採為判決之基礎：
    (一)劦陞公司以被告戊○○、柳挪威為連帶保證人，於97年3
      月27日起陸續向原告借款共21,500,000元。上述借款自97
      年8月份起即未依約繳納本息，劦生公司並於同年8月15日
      經臺灣票據交換所公告列為拒絕往來戶，目前尚積欠原告
      本金19,644,444元，及自97年8月3日起之利息、違約金。
    (二)被告戊○○於97年8月4日以夫妻贈與為原因，將附表所示
      之不動產移轉登記為被告乙○○所有。
    (三)被告乙○○分別於96年7月9日、96年8月8日匯款500,000
      元、784,000元予劦陞公司帳戶，被告戊○○於96年8月8
      日匯款1,040,000元予劦陞公司帳戶；被告乙○○於97年8
      月13日向向土地銀行豐原分行000000000000號活期存款帳
      戶提現500,000元；被告乙○○於97年9月5日向土地銀行
      000000000000號活期存款帳戶提領現金910,000元。
  三、所謂「通謀虛偽之意思表示」，係指表意人與相對人雙方
      故意為不符真意之表示而言；本件被告戊○○於97年8月4
      日以夫妻贈與為原因，將附表所示之不動產移轉登記為被
      告乙○○，此為兩造所不爭。關於上開移轉登記之原因，
      被告戊○○、乙○○均主張係作價抵償借款（其中被告戊
      ○○、乙○○所主張之97年8月13日、9月5日之借貸往來
      均發生於不動產移轉登記之後，而非發生在移轉登記之前
      ，與抵償借款之主張有所抵觸），原告固否認被告戊○○
      、乙○○間有借貸之法律關係。惟按稱贈與者，謂當事人
      約定，一方以自己之財產無償給與他方，他方允受之契約
      ，第406條定有明文。查被告戊○○與被告乙○○間前開
      贈與及權移轉登記之行為，並非被告戊○○基於使被告乙
      ○○無償取得財產之法效意思所為，此為被告戊○○、乙
      ○○所一致自認，則被告戊○○、乙○○顯均無受法律上
      贈與關係拘束之真意，自屬被告雙方故意為不符真意之表
      示。按表意人與相對人通謀而為虛偽意思表示者，其意思
      表示無效。民法第87條第1項前段定有明文。被告戊○○
      、乙○○之贈與債權、物權行為有同一之瑕疵，均屬無效
      而不存在，從而，原告起訴聲明第1項先位請求確認被告
      戊○○就附表所示之不動產，於97年8月4日所為無償贈與
      被告乙○○之債權、物權行為均不存在，於法有據，應予
      准許。至於民法第87條第2項雖規定：「虛偽意思表示，
      隱藏他項法律行為者，適用關於該項法律行為之規定」，
      惟該項隱藏之行為，亦無及於他人之效力（最高法院50年
      台上字第2675號判例參照，即被告戊○○、乙○○不得對
      第3人主張該隱藏行為之效力），被告戊○○、乙○○自
      不得據以對原告其移轉登記之行為係屬有效之有償行為，
      被告戊○○、乙○○主張前開登記行為應適用民法買賣之
      關係，係屬誤會。
  四、所有人對於無權占有或侵奪其所有物者，得請求返還之。
      對於妨害其所有權者，得請求除去之。有妨害其所有權之
      虞者，得請求防止之，民法第767條定有明文。又債務人
      怠於行使其權利時，債權人因保全債權，得以自己之名義
      ，行使其權利。民法第242條前段亦定有明文。被告戊○
      ○、乙○○故為與真意不符之上開無償贈與行為及所有權
      移轉登記，該所有權移轉登記行為係屬無效，已如前述，
      則於法律上被告戊○○仍為附表所示不動產之所有權人，
      且該登記存在之本身即屬對被告戊○○所有權完整性之妨
      害，被告戊○○依民法第767條之妨害排除請求權，請求
      被告乙○○將該移轉登記塗銷。又被告戊○○既故為虛偽
      之所有權移轉登記，復於訴訟上主張上開所有權移轉登記
      行為係屬有效，顯不可能期待被告戊○○積極主動行使其
      塗銷請求權，自屬怠於行使其權利，從而原告代位被告戊
      ○○依民法第767條之規定，請求被告乙○○應將上開形
      式上存在但依法無效所有權移轉登記塗銷，以回復所有權
      完整之狀態，亦屬有據，亦應准許。
  五、本件既就原告聲明第一項之先位請求為訴有理由之判決，
      自無需再就備位之請求為裁判，附此敘明。兩造其餘主張
      及所提證據與本院上開論斷無涉或無違，不予贅述。
  六、本件訴訟費用計原告所繳納之第一審裁判費23,869元，由
      敗訴之被告負擔；另參加訴訟之費用即參加人所繳納之參
      加訴訟聲請費1, 000元亦由敗訴之被告負擔。
陸、結論：原告先位之訴，及合併請求之第2項之訴均為有理由
    ，依民事訴訟法第385條第1項前段、第78條、第86條第1項
    ，判決如主文。
中    華    民    國    97    年    3     月    3     日
                  民事第四庭    法  官  王  銘
正本係照原本作成。
如對本判決上訴，須於判決送達後20日內向本院提出上訴狀。
中    華    民    國    97    年    3     月    3     日
                                書記官  柳寶倫
附表
┌─┬─────────────┬─┬────┬────┐
│編│土    地     坐    落     │地│面積    │權利範圍│
│號├─────┬────┬──┤目├────┤        │
│  │縣市鄉鎮區○段○○段│地號│  │平方公尺│        │
├─┼─────┼────┼──┼─┼────┼────┤
│1 │台中縣豐原│豐年段  │631 │建│ 72.48  │全  部  │
│  │市        │        │    │  │        │        │
├─┼─────┼────┼──┼─┼────┼────┤
│2 │台中縣豐原│豐年段  │632 │建│ 94.12  │全  部  │
│  │市        │        │    │  │        │        │
└─┴─────┴────┴──┴─┴────┴────┘


司法院資訊處製作；財團法人民間司法改革基金會備份。
